【裁判字號】    94,訴,22
【裁判日期】    950711
【裁判案由】    分配表異議之訴等
【裁判全文】
臺灣士林地方法院民事判決                94年度訴字第22號
原      告  羅堡營造有限公司
法定代理人  甲○○
訴訟代理人  楊正評  律師
複代理人    廖信憲  律師
被      告  國瑞營造股份有限公司
法定代理人  丙○○
訴訟代理人  黃捷琳  律師
被      告  萬利營造股份有限公司
                    1
法定代理人  乙○○
上列當事人間分配表異議之訴等事件，本院於民國95年6 月27日
言詞辯論終結，判決如下：
    主  文
原告之訴駁回。
訴訟費用由原告負擔。
    事實及理由
一、按訴狀送達後，原告不得將原訴變更或追加他訴。但被告同
    意者，不在此限。被告於訴之變更或追加無異議，而為本案
    之言詞辯論者，視為同意變更或追加。民事訴訟法第255 條
    第1 項第1 款、第2 項分別定有明文。原告於訴狀送達後，
    追加請求剔除分配表內被告之債權，被告無異議而為本案之
    言詞辯論，視為同意追加。原告之追加，自應准許。
二、按當事人喪失訴訟能力或法定代理人死亡或其代理權消滅者
    ，訴訟程序在有法定代理人或取得訴訟能力之本人，承受其
    訴訟以前當然停止；惟有訴訟代理人者不適用之；另承受訴
    訟人，於得為承受時，應即為承受之聲明；民事訴訟法第17
    0 條、第173 條及第175 條第1 項分別定有明文。被告國瑞
    營造股份有限公司之法定代理人變更為丙○○，丙○○聲明
    承受訴訟，應予准許。
三、被告萬利營造股份有限公司未於言詞辯論期日到場，核無民
    事訴訟法第386 條各款所列情形，爰依原告之聲請，由其一
    造辯論而為判決。
四、按聲明異議人未於分配期日起10日內，向執行法院為提起分
    配表異議之訴之起訴證明者，視為撤回異議之聲明，強制執
    行法第41條第3 項定有明文。本件原告已於分配期日即民國
    93年12月20日、94年1 月24日起10日內之93年12月30日、94
    年2 月2 日提起本件分配表異議之訴及追加起訴，其起訴自
    屬合法。
五、原告主張：原告前於91年11月22日對被告萬利營造股份有限
    公司向中華民國仲裁協會聲請仲裁，經於92年12月22日言詞
    辯論終結。被告萬利營造股份有限公司明知未積欠被告國瑞
    營造股份有限公司任何款項，竟為稀釋原告之債權，由被告
    國瑞營造股份有限公司於93年3 月1 日對被告萬利營造股份
    有限公司聲請裁定本票准予強制執行，經台灣台北地方法院
    以93年度票字第9801號裁定如附表所示2 紙本票得為強制執
    行，被告國瑞營瑞股份有限公司乃以該裁定為執行名義對被
    告萬利營造股份有限公司聲請執行被告萬利營造股份有公司
    對第三人馬偕護理專科學校之工程款債權。案經鈞院民事執
    行處（93年度執字第12546 號）作成93年11月17日、94年1
    月5 日分配表，訂於93年12月20日、94年1 月24日實行分配
    。惟被告國瑞營造股份有限公司對被告萬利營造股份有限公
    司如附表所示之2 紙本票債權並不存在。為此提起本訴等語
    。並聲明：(一)鈞院93年度執字第12546 號清償票款強制執行
    事件93年11月17日之分配表關於被告國瑞營造股份有限公司
    之次序1 及4 之債權應予剔除。(二)鈞院93年度執字第12546
    號清償票款強制執行事件94年1 月5 日之分配表關於被告國
    瑞營造股份有限公司之次序1 之債權應予剔除。(三)確認被告
    國瑞營造股份有限公司對被告萬利營造股份有限公司如附表
    所示之2 紙本票債權不存在。
六、被告國瑞營造股份有限公司則以：被告萬利營造股份有限公
    司於89年間承攬「馬偕護專三芝校區整體校園整地及公共設
    施工程」（下稱系爭工程），90年間因資金週轉困難，乃以
    保證獲利新台幣（下同）10,000,000元為條件，委請被告國
    瑞營造股份有限公司接續完成系爭工程。又被告萬利營造股
    份有限公司曾向被告國瑞營造股份有限公司借支款項，被告
    國瑞股份有限公司並為被告萬利營造股份有限公司代付工程
    款、代墊薪資、技師費、工地雜支、違規罰鍰、營業稅、仲
    裁費用、律師費、銀行貸款利息等。被告2 人於92年間決算
    ，被告萬利營造股份有限公司尚欠被告國瑞營造股份有限公
    司40,878,574元。被告萬利營造股份有限公司乃簽發如附表
    所示之2 紙本票及另2 紙同額之本票交予被告國瑞營造股份
    有限公司，如附表所示之2 紙本票債權並非虛偽不實等語，
    資為抗辯。並聲明：原告之訴駁回。
七、被告萬利營造股份有限公司未於言詞辯論期日到場，亦未提
    出書狀作何聲明或陳述。
八、兩造不爭執之事實：
  (一)本院民事執行處（93年度執字第12546 號清償票款執行事件
    ）作成93年11月17日、94年1 月5 日之分配表（見本院卷(一)
    第15頁、第75頁），訂於93年12月20日、94年1 月24日實行
    分配，原告分別於93年12月30日、94年2 月2 日提起本訴及
    追加起訴。
  (二)被告國瑞營造股份有限公司於93年3 月1 日對被告萬利營造
    股份有限公司、丁○○聲請裁定本票准予強制執行，經台灣
    台北地方法院以93年度票字第9801號裁定如附表所示之2 紙
    本票得為強制執行，被告國瑞營造股份有限公司以該裁定為
    執行名義對被告萬利營造股份有限公司聲請強制執行。
  (三)原告於91年11月22日對被告萬利營造股份有限公司向中華民
    國仲裁協會聲請仲裁，經中華民國仲裁協會於92年12月22日
    召開第7 次詢問會，於93年3 月9 日作成仲裁判斷。
  (四)被告萬利營造股份有限公司於90年8 月8 日函馬偕護理專科
    學校董事會有關「馬偕護專整體校園整地及公共設施第一期
    工程」之合約承造人變更為被告國瑞營造股份有限公司，由
    被告國瑞營造股份有限公司承接後續工程。
九、得心證之理由：
    本件原告合併提起之分配表異議之訴有無理由，亦繫於如附
    表所示之2 紙本票債權是否存在。故兩造之爭點應在於如附
    表所示之2 紙本票債權是否存在？經查：
  (一)按表意人與相對人通謀而為虛偽意思表示者，其意思表示無
    效，民法第87條第1 項定有明文。又民法第87條之通謀虛偽
    表示，指表意人與相對人相互明知為非真意之表示而言，故
    表意人之相對人不僅須知表意人非真意，並須就表意人非真
    意之表示相與為非真意之合意，始為相當（最高法院51年台
    上字第215 號判例參照）。第三人主張表意人與相對人通謀
    而為虛偽意思表示者，該第三人應負舉證之責（最高法院48
    年台上字第29號判例參照）。被告國瑞營造股份有限公司主
    張系爭工程原由被告萬利營造股份有限公司承攬，嗣於90年
    8 月間變更合約承造人為被告國瑞營造股份有限公司，由被
    告國瑞營造股份有限公司接續完成系爭工程之事實，有被告
    萬利營造股份有限公司90年8 月8 日函在卷可憑（見本院卷
    (一)第98頁），堪信為真。又質之證人即萬利營造股份有限公
    司董事丁○○結證稱：伊係萬利營造股份有限公司最大股東
    及實際負責人，乙○○係伊堂兄，僅係掛名之負責人，乙○○已全權授權伊處理公司事務。如附表所示之2 紙本票係為
    履行「工程決算協議書」而簽發等語（見本院卷(一)第184 至
    185 頁）。觀諸卷附公司基本資料（見本院卷(一)第132 至13
    3 頁），被告萬利營造股份有限公司之資本總額為300,000,
    000 元，董事長乙○○持有股數僅7,000 股，董事丁○○持
    有股數高達8,812,200 股，證人丁○○證稱乙○○僅係掛名
    負責人，其係實際負責人，乙○○已全權授權伊處理公司事
    務乙節，衡情應屬可信。準此，丁○○代表被告萬利營造股
    份有限公司與被告國瑞營造股份有限公司簽訂系爭「工程決
    算協議書」及簽發如附表所示2 紙本票，苟非出於通謀虛偽
    意思表示而無效，被告2 人應同受拘束，被告萬利營造股份
    有限公司應依協議支付款項予被告國瑞營造股份有限公司，
    並應負如附表所示之2 紙本票發票人之責。至被告萬利營造
    股份有限公司於協議時縱有怠於行使權利，或所為之行為有
    害及原告債權之情形，原告既未代位被告萬利營造股份有限
    公司行使其權利，亦未聲請法院撤銷被告萬利營造股份有限
    公司所為之行為，自無礙於如附表所示之2 紙本票債權之存
    在，毋庸深究。
  (二)被告國瑞營造股份有限公司主張其為被告萬利營造股份有限
    公司接續完成系爭工程。被告萬利營造股份有限公司與其簽
    訂系爭「工程決算協議書」，如附表所示2 紙本票係為支付
    協議款項而簽發，系爭「工程決算協議書」所載之1.借款4,
    300,000 元2.代付工程款10,920,562元3.代墊薪資、技師費
    、工地雜支、違規罰鍰、營業稅、仲裁費用、律師費計1,62
    6,981 元4.代墊彰銀貸款利息2,476,439 元5.保證獲利10,0
    00,000元皆有所本，非憑空捏造（按：上述金額部分有誤，
    詳如後述），如附表所示之2 紙本票債權確屬存在之事實，
    業據提出與所述相符之1.系爭「工程決算協議書」【其上記
    載：「立協議書人：萬利營造股份有限公司、國瑞營造股份
    有限公司茲萬利營造股份有限公司（以下簡稱甲方）於民國
    八十九年三月三十日所承攬之「馬攬護專三芝校區整體校園
    整地及公共設施工程」一案，因本公司財務發生週轉困難，
    故央洽國瑞營造股份有限公司（以下簡稱乙方）追加為本案
    之連帶履約保證廠商，協助代為將本案工程履約完成，雙方
    並簽有協議書如附一至五。今本工程已於民國九十一年十月
    三十日完工並經業主正式驗收完畢，但因工程履約過程中有
    超出甲乙雙方之協議事項，為免因工程逾期受罰，乙方亦就
    超出協議範圍之部分代甲方先行支付，今工程已完工結束，
    雙方就原協議內容及超出協議之範圍之部分，作出結算，其
    內容及結算金額、方式雙方同意如下：一、乙方已依約定將
    附件一之協議書內容所載之全部責任履行完成，並償還甲方
    向彰化銀行西松分行所申貸之工程貸款資料計新台幣參仟伍
    佰肆拾萬元整（$35,340,000） ，另共計支付廠商之工程款
    項新台幣玖仟貳佰伍拾伍萬捌仟參佰陸拾貳元整（$92,558,
    362） ，該案總計代為支出款項計新台幣壹億貳仟柒佰捌拾
    玖萬捌仟參佰陸拾貳元整（$127,898,362）。二、本工程至
    正式驗收完成乙方向業主請領之工程款計新台幣壹億零玖佰
    壹拾玖萬玖仟零玖拾肆元整（$109,199,094），加上申領甲
    方原所繳付業主之履約保證金新台幣壹仟陸佰肆拾萬元整（
    $164,000,000），共計領取工程款計新台幣壹億貳仟伍佰伍
    拾玖萬玖仟零玖拾肆元整（$125,599,094），甲方亦約定由
    乙方申領全權使用無誤。扣除前項所代支出之工程款，乙方
    總計代墊款項為新台幣貳佰貳拾玖萬玖仟貳佰陸拾捌元整（
    $2,299,268）。三、協議書未約定事項，包括於本案工程進
    行中，甲方向乙方之借支，共計新台幣參佰伍拾萬元整（$3
    ,500,000），明細詳如附件三。四、代付乙方接手本案工程
    前，原屬甲方應付而未付之工程款，共計新台幣壹仟參佰參
    拾伍萬柒仟壹佰伍拾貳元整（$13,357,152） ，明細詳如附
    件三。五、代付利息部分，償還甲方向彰化銀行西松分行所
    申貸之工程貸款計新台幣參仟伍佰參拾肆萬元，計支付利息
    新台幣貳佰肆拾伍萬參仟壹佰玖拾元整（$2,453,190）；借
    款及代墊款利息計新台幣玖佰貳拾陸萬捌仟玖佰陸拾肆元整
    （$9,268,964）。共計支付利息新台幣壹仟壹佰柒拾貳萬貳
    仟壹佰伍拾肆元整（$11,722,154） ，明細詳如附件三。六
    、甲方央洽乙方加入本件營造案時，曾保證提供新台幣壹仟
    萬元（$10,000,000） 之獲利予乙方（附件二），甲方同意
    與此一併結算支付。七、前項一至六項，共計新台幣肆仟零
    捌拾柒萬捌仟伍佰柒拾肆元整（$40,878,574） ，此為甲方
    負欠乙方之債務，但因甲方之財務問題尚未處理完成，甲方
    同意就上開金額，於立本協議書同時開立商業本票肆張（影
    本如附件四）交付乙方作為支付該款之工具，由乙方於甲方
    有財產時，行使票據求償本件債權，本項決議由甲乙雙方共
    同協議簽立，特立此書為憑。謹此！立協議書雙方甲方：萬
    利營造股份有限公司、負責人：乙○○、地址：台北市○○
    路○段245 巷56弄27號、甲方連帶保證人：丁○○、身分證
    字號：Ｚ000000000、地址：台北市○○路○段245 巷56弄27
    號、乙方：國瑞營造股份有限公司、負責人：周清華、地址
    ：台北縣淡水鎮○○街三十九號七號中華民國九十三年二月
    十六日」，見本院卷(一)第339 至342 頁】。2.系爭「工程決
    算協議書」之附件一「協議書」【其上記載：「立協議書人
    ：萬利營造股份有限公司國瑞營造股份有限公司茲為馬偕護
    理專科學校三芝校區整體校園整地及公共設施工程合約承造
    人變更事宜，雙方協議如左：一、本公司萬利營造股份有限
    公司（以下簡稱甲方）與馬偕護理專科學校董事會（以下簡
    稱馬偕護校董事會）前於89.03.30簽立工程合約，甲方前已
    依約向建管機關申領雜項執照并申請開工、勘驗及施工在案
    ，惟甲方近受景氣低迷影響致週轉失靈，財務困難，無力繼
    續施工承攬馬偕護理專科學校三芝校區整體校園整地及公共
    設施工程，今洽商國瑞營造股份有限公司（以下簡稱乙方）
    同意追加乙方為本工程之甲方連帶保證人，同時承受甲方就
    該合約承包商全部營建責任。惟於立協議書之後，尚未估驗
    請款共計新台幣（下同）壹億參仟伍佰玖拾壹萬柒仟玖佰零
    肆元（含營業稅）「其中含(1)水保監造費（康技公司）合約
    金額壹佰參拾陸萬元、(2)工程監測系統（力工公司）合約金
    額壹佰參拾伍萬元（實付柒拾陸萬伍仟壹佰參拾肆元）共計
    貳佰壹拾貳萬伍仟壹佰參拾肆元整，自總工程款中扣除。」
    雙方同意按工程進度及合約規定由乙方以其統一發票直接向
    馬偕護專董事會請款，乙方并同意切實履行合約所載甲方承
    包商之義務。二、89.3.30 合約第六條甲方交付馬偕護專董
    事會履約保證金壹仟陸佰肆拾萬元，甲方同意將保證金收據
    繳款人名義更改為乙方，並同意本保證金依照合約附件比價
    須知第九條規定按工程進度退交乙方。三、此後工程倘乙方
    未依約完工，甲方就本工程合約不因此協議書之簽訂而免除
    承包商之連帶責任，且甲方應按本件工程進度配合辦理申請
    勘驗及申請使照等手續。甲方為配合辦理本件相關之申請手
    續，願將其大小章授權交付乙方使用。四、甲方同意於支付
    此後之工程款時，在最初柒仟貳佰萬元範圍內約定馬偕護校
    開具支票，加蓋禁止背書轉讓，并於支票抬頭處，填寫「限
    存入彰化銀行西松分行活期存款帳號：國瑞營造股份有限公
    司帳戶」辦理之，但請款超過柒仟貳佰萬元之工程款部份則
    由乙方自由指定或不指定銀行帳戶受取之。以上條件均經雙
    方當事人同意，特立此書為憑。雙方並約定由甲方函請馬偕
    護專董事會裁示同意回文後辦理，亦即雙方之協議始成立。
    甲方：萬利營造股份有限公司、法定代表人：乙○○、地址
    ：台北市○○區○○路一一八號、電話：00-00000000 、乙
    方：國瑞營造股份有限公司、法定代表人：周清華、地址：
    台北縣淡水鎮○○街39號7 樓、電話：00-00000000 中華民
    國九十年七月二十三日」，見本院卷(一)第96至97頁】。3.系
    爭「工程決算協議書」之附件二「協議書」【其上記載：「
    立協議書人：周清華（以下簡稱甲方）萬利營造股份有限公
    司（以下簡稱乙方）承攬馬偕護專整地及公共設施工程，同
    意下列事項：一、後續尚可向業主（馬偕護專）估驗請款
    135,917,904 元。二、甲方願先行提供新台幣柒佰萬元提供
    乙方作工地週轉金，乙方並保證工程完成後獲利之壹仟萬元
    交付甲方。三、乙方同意後續向業主請領工程費以專款專用
    之。本工程自即日起由甲方全程主導。以上恐口說無憑，特
    立此書以茲證明。立書人甲方：周清華乙方：萬利營造股份
    有限公司、負責人：住址：中華民國九十年五月二十二日立
    」，見本院卷(一)第99頁】。4.系爭「工程決算協議書」之附
    件三「萬利營造三芝馬偕工程收支明細」【其上記載：「壹
    、收入部分：(1)項目(2)已領（付）金額(3)未領（付）金額(4)
    合計：一、業主工程款：(1)國瑞領取90.06.25（7）-92.1
    2.23（20）1%保固款假扣押保留植生50 %國瑞部分
    109,199,094+3,853,982 (2)109,199,094 109,199,094
    (3)1,462,764 1,068,727 1,322,4913,853,892 (4)
    113,053,076 二、履約保證金(1)履約保證金(2)16,400,000
    (4)16,400,000貳、支出部份：一、廠商部分：(1)90.06.25
    -91.10.25 廠商請款植生保留款（天作）保固款外管線
    - 永春1%）（道路--- 永春1 %） （擋土牆- 竣聖1%）小
    計(2)92,558,36292,588,362(3)543,992 61,77660
    5,768 (4)93,164,130二、銀行融資(1)償還銀行融資(2)35,340
    ,000 (4)35,340,000 三、周R 代付款(1)彰銀貸款息代付
    息90.06.14-91.12.31 （詳附后明細）代附款及借支小
    計(2)2,453,190 9,268,964 16,857,15228,579,306
    (4)28,579,306。合計：已領（付）金額156,477,668、未領
    （付）金額605,768 、合計157,083,436 參、收支總計：支
    出合計157,083,436 ，減：收入已領109,199,094+16,400,0
    00合計125,599,094 ，加：約定補助款10,000,000 、應收
    款41,484,342，減：收入未領（保固+ 假扣押+ 植生保留）
    ：3,853,982 ，應收款：37,630,360。肆、說明1.羅堡公司
    土方+B12與排水工程尾款以0 計算2.連外道路追減工程，利
    潤管理費減少約5,000,000 元。3.逾期罰款被校方扣減3,29
    1,225 元。」，見本院卷(一)第100 頁】。5.系爭「工程決算
    協議書」附件三之「摘要」【其上記載：「代付款總額19,3
    10,342元、90.06.14-93.02.29 共32個月、0.015 利率/ 月
    、合計9,268,964 」，見本院卷(一)第102 頁】。6.依現存單
    據製作之「暫付款」【其上記載：「代付款明細(1)日期(2)摘
    要(3)借方金額：一、借支(1)90-07-2790-08-1090-08-
    10(2)三興CF0000000/900727退票萬利退票FA00000000/9
    00809 萬利退票FA00000000/900809 (3)2,000,000 50
    0,000 1,000,000 小計3,500,000 二、代付工程款(1)90
    -07-1190-07-2590-07-2590-08-3190-08-3190-0
    8-3190-10-18(2)萬利/ 代付天作實業貨款萬利/ 代付
    南昌建材行萬利/ 代付洽欠聲環保萬利/ 大仕- 代付5.
    6月挖土機費萬利/ 聖陽- 代付5 月份挖土機卡車租費
    萬利/ 聯林- 代付5.6月雜工工資萬利聖豐/ 代付水電材
    料款、萬利/ 代付致華混凝土材料款、萬利/ 代付竣聖工程
    款、萬利/ 代付羅堡貨款307,748 25,2008,820 
    16,800201,600 11,81311,281、4,147,098 、1,423,
    949 、4,766,283 小計10,920,592三、代付費用(1)91-12-31
    (2)丁○○借支CV0000000/920325代付費用萬利/ 三芝
    馬偕工程款- 營業稅仲裁協會/ 羅堡仲裁費等(3)800,00
    0 1,056,577 239,986 339,997 小計2,436,560 總計
    16,857,152」，見本院卷(一)第101 頁】為證，復舉下列證物
    以為佐證：1.借款4,300,000 元：(1)2,000,000 元部分：淡
    水第一信用合作社匯出匯款條（金額2,000,000 元，見本院
    卷(一)第136頁）、支票及退票理由單（金額2,012,000 元，
    見本院卷(一)第137 頁）。(2)1,500,000 元部分：支票及退票
    理由單各2 紙（金額各為500,000 元、1,000,000 元，見本
    院卷(一)第140 頁）。(3)800,000 元部分：支票1 紙（金額80
    0,000 元，見本院卷(一)第141 頁）。2.代付工程款10,920,5
    62元：(1)307,748 元部分：廠商請款蓋印單、臺灣土地銀行
    入戶電匯申請書各1 紙（金額307,748 元，見本院卷(一)第14
    2 頁）。(2)25,200元部分：支票、廠商領款蓋印單各1 紙（
    金額25,200元，見本院卷(一)第143 頁）。(3)8,820 元部分：
    支票、廠商領款蓋印單（金額8,800 元，見本院卷(一)第144
    頁）。(4)16,800元部分：支票、廠商領款蓋印單各1 紙（金
    額16,800元，見本院卷(一)第145 頁）。(5)201,600 元部分：
    支票、廠商領款蓋印單各1 紙（金額20,1600 元，見本院卷
    (一)第146 頁）。(6)11,813元部分：支票、廠商領款蓋印單各
    1 紙（金額11,813元，見本院卷(一)第147 頁）。(7)11,281元
    部分：支票、廠商領款蓋印單各1 紙（金額11,281元，見本
    院卷(一)第148 頁）。(8)709,223 元、1,579,914 元、1,485,
    951 元、372,010 元計4,147,098 元部分：支票4 紙（金額
    為709,223 元、1,579,914 元、1,485,951 元、372,010 元
    ，見本院卷(一)第149 頁）。(9)150,000 元、400,000 元、30
    5,121 元、361,501 元、215,684 元，合計1,432,306 元部
    分：支票5 紙、台灣土地銀行入戶電匯申請書1 紙、廠商領
    款蓋印單4 紙（金額為150,000 元、400,000 元、305,121
    元、361,501 元、215,684 元，見本院卷(一)第150 至151 頁
    ）。(10)1,500,000 元、1,102,432 元、608,595 元、37,800
    元、835,200 元、682,256 元，計4,766,283 元部分：支票
    3 紙、台灣土地銀行入戶電匯申請書3 紙、廠商領款蓋印單
    1 紙（金額為1,500,000 元、1,102,432 元、608,595 元、
    37,800元、835,200 元、682,256 元，見本院卷(一)第152 至
    153 頁）。3.代墊薪資、技師費、工地雜支、違規罰鍰、營
    業稅、仲裁費用、律師費計1,626,981 元：69,188元、47
    ,253 元 、25,375元、18,410元、76,411元、38,273元、23
    ,762 元 、56,897元、10,325元部分：支票、廠商領款蓋印
    單各9 紙（金額為69,188元、47,253元、25,375元、18,410
    元、76,411元、38,273元、23,762元、56,897元、10,325元
    ，見本院卷(一)第154 至156 頁）。2,730 元、2,192 元部
    分：統一發票2 紙（金額為2,730 元、2,192 元，見本院卷
    (一)第157 頁）。500 元部分：提出存摺影本1紙 （新戶存
    入500 元，見本院卷(一)第157 頁）。1,755 元部分：免用
    發票收據1 紙（金額為1,755 元，見本院卷(一)第157 頁）。
    26,877元、12,245元、230,000 元、11,472 元 、57,790
    元、22,760元部分：支票6 紙、廠商領款蓋印單3 紙（金額
    26,877元、12,245元、230,000 元、11,472元、57,790元、
    22,760元，見本院卷(一)第157 至159 頁）。43,583元部分
    ：電費委託金融機構代繳存款不足通知單、廠商領款蓋印單
    各1 紙（金額為43,583元，見本院卷(一)第158 至159 頁）。
    200,000 元部分：支票1 紙（金額為200,000 元，見本院
    卷(一)第160 頁）。100,000 元、150,000 元部分：支票2
    紙（金額為100,000 元、150,000 元，見本院卷(一)第162 頁
    ）。18,000元部分：本票、台灣土地銀行入戶電匯申請書
    各1 紙（金額為50,000元，見本院卷(一)第162 頁）。62,9
    76元、177,010 元部分：提出支票2 紙（金額為62,976元、
    177,010 元，見本院卷(一)第163 頁）。65,997元、25,200
    元，計91,197元部分：中華民國仲裁協會收據、統一發票、
    中華民國仲裁協會仲裁會明細表各1 紙（金額為91,197元，
    見本院卷(一)第164 頁）。4.代墊彰銀貸款利息2,476,439 元
    部分：支票、彰化銀行放款帳戶資料表各1 紙（金額為692,
    904 元、298,345 元、233,781 元、273,165 元、683,587
    元、14,055元、127,702 元、142,900 元，見本院卷(一)第16
    3 頁）。又1.自90年7 月23日起至92年10月22日止，由被告
    萬利營造股份有限公司在彰化商業銀行西松分行之放款備償
    帳戶（帳號0000-00-00000-0-00）償還萬利營造股份有限公
    司所欠彰化銀行之貸款、本金、利息明細如下：(1)日期90
    .07.26 90.08.22 90.09.2591.01.0291.01.2291
    .02.20 91.05.21 91.06.2491.10.2291.10.22(2)還
    本：445,669 2,465,628 3,478,854 2,500,000 
    6,000,000 6,000,000 7,150,158 1,000,000 6,29
    9,691 (3)利息：298,345 233,781 273,165 707,64
    2 127,702 142,900 338,421 65,784148,761 
    18,801。2.自90年7 月23日起至92年10月22日止，由被告萬
    利營造股份有限公司在彰化商業銀行西松分行之放款備償帳
    戶（帳號0000-00-00000-0-00）所兌現之馬偕護校專科學校
    之款項明細如下：(1)日期90.07.2590.08.2190.09.25
    91.01.0291.01.2291.02.2091.05.2091.05.21
    91.06.2191.10.22(2)金額：1,488,014 5,398,817 
    6,957,70 85,000,000 17,346,96319,069,2535,00
    0,000 8,488,579 4,057,859 21,317,197合計94,124
    ,390 等情，有彰化商業銀行西松分行95年5 月26日函在卷
    可稽（見本院卷(二)第34至35頁）。質之證人丁○○復結證稱
    ：卷(一)第100 至102 頁之「萬利營造三芝馬偕工程收支明細
    」、「暫付款」之金額皆係工務部門處理後再送伊。被告萬
    利營造股份有限公司確有保證提供被告國瑞營造股份有限公
    司獲利10,000,000元。被告萬利營造股份有限公司於90年6
    月、8 月間及91年底確有向被告國瑞營造股份有限公司借款
    。被告萬利營造股份有限公司曾交付三興建設股份有限公司
    、通興建設股份有限公司之支票向被告國瑞營造股份有限公
    司借款，並指示被告國瑞營造股份有限公司匯款給三興建設
    股份有限公司、通興建設股份有限公司。卷(一)第136 至137
    頁、第140 頁之匯出匯款條、支票、退票理由單，確屬真正
    。被告國瑞營造股份有限公司負責人周清華係伊友人，被告
    萬利營造股份有限公司向被告國瑞營造股份有限公司借款時
    ，係由周清華簽發支票交予被告國瑞營造股份有限公司提示
    ，卷(一)第141 頁之支票確屬真正。被告國瑞營造股份有限公
    司確有代被告萬利營造股份有限公司給付工程款予馬偕護校
    工程之下包商，金額應該有1 千餘萬元，伊無法一一確認卷
    (一)第142 至153 頁之小包，要問工務部門才清楚。被告國瑞
    營造股份有限公司承接系爭工程，故代被告萬利營造股份有
    限公司支付工地員工薪資及技師費，並代墊工地雜支、違規
    罰鍰、營業稅、仲裁費及仲裁律師費等，卷(一)第154 至164
    頁之單據有印象，但金額已記不得。被告國瑞營造股份有限
    公司確曾透過周清華為被告萬利營造股份有限公司清償彰化
    銀行之貸款利息，此係系爭工程之契約融資，請款一定會被
    扣。卷(一)第165 頁之支票及放款帳戶資料表不會有錯。被告
    萬利營造股份有限公司簽發如附表所示之2 紙本票與仲裁事
    件無關，單純係因工程決算而簽發等語（見卷(一)第185 至18
    9 頁），是被告國瑞營造股份有限公司就其主張，已為相當
    之證明，縱系爭「工程決算協議書」部分細項金額有誤，亦
    難認被告萬利營造股份有限公司與被告國瑞營造股份有限公
    司簽訂系爭「工程決算協議書」及簽發如附表所示2 紙本票
    ，係出於通謀虛偽意思表示，應屬無效。再者，被告2 人於
    系爭「工程決算協議書」內約定：「．．．七、前項一至六
    項，共計新台幣肆仟零捌拾柒萬捌仟伍佰柒拾肆元整（$40,
    878,574） ，此為甲方負欠乙方之債務，但因甲方之財務問
    題尚未處理完成，甲方同意就上開金額，於立本協議書同時
    開立商業本票肆張（影本如附件四）交付乙方作為支付該款
    之工具，由乙方有甲方財產時，行使票據求償本件債權，．
    ．．」（見本院卷(一)第94頁），是系爭「工程決算協議書」
    縱有部分債權應予剔除，剩餘債權若逾如附表所示之2 紙本
    票金額，亦應解釋為如附表所示之2 紙本票債權為存在，始
    符當事人之真意。至被告國瑞營造股份有限公司未聲請裁定
    准予強制執行之另2 紙同額本票之債權是否存在？則非本件
    所應審究。
  (三)原告雖謂：
    1.(1)系爭「工程決算協議書」無附件五之資料，顯屬不實。
      (2)被告國瑞營造股份有限公司聲請本票裁定准許強制執行
        之聲請狀內指定住「台北市○○路二四五巷五十六弄二
        十七號」之丁○○為被告萬利營造股份有限公司之送達
        代收人，另於聲請強制執行狀指定被告萬利營造股份有
        限公司及法定代理人之送達地址為「台北市○○路二四
        五巷五十六弄二十七號」，可見被告國瑞營造股份有限
        公司與丁○○勾串。
      (3)系爭「工程決算協議書」暨附件一「協議書」、附件二
        「協議書」之被告萬利營造股份有限公司及法定代理人
        之「印文」均非同一，足見系爭「工程決算協議書」及
        如附表所示之2 紙本票皆屬不實。
    2.被證8 、9 號之貸與人係周清華。被證10之單據，部分係
      由周清華匯款或交付支票。代付費用1,056,577 元亦係由
      周清華支付。皆與被告國瑞營造股份有限公司無關，不應
      列入扣減項目。
    3.(1)被證5 、6 、22號之貸與人係王雅謹、借用人係梁嘉真
        或三興建設股份有限公司，皆與被告無關，該2,000,00
        0 元不應列為扣抵項目。
      (2)被證8 號之借用人係通興建設股份有限公司，與被告無
        關，該500,000 元、1,000,000 元不應列為扣抵項目。
      (3)被告萬利營造股份有限公司於90年7 月26日匯款400,00
        0 元予竣聖實業股份有限公司（被證10號），不應列為
        扣減項目。
      (4)被證9 號之借款人係丁○○，與被告無關，該800,000
        元不應列入扣減項目金額。
    4.系爭「工程決算協議書」記載：「本工程至正式驗收完成
      乙方向業主請領之工程款計新台幣壹億零玖佰壹拾玖萬玖
      仟零玖拾肆元整（$109,199,094）」未將系爭附件三「萬
      利營造三芝馬偕工程收支明細」中1%保留款保固款1,462,
      764 元、假扣押1,068,727 元及保留植生50%1,322,491元
      計3,853,982 元收入列入，足見系爭「工程決算協議書」
      不實。
    5.系爭附件一「協議書」記載：「尚未估驗請款共計新台幣
      （下同）壹億參仟伍佰玖拾壹萬柒仟玖佰零肆元（含營業
      稅）其中含(1)水保監造費（康技公司）合約金額壹佰參拾
      陸萬元、(2)工程監測系統（力工公司）合約金額壹佰參拾
      伍萬元（實付柒拾陸萬伍仟壹佰參拾肆元）共計貳佰壹拾
      貳萬伍仟壹佰參拾肆元整，自總工程款中扣除。」被告國
      瑞營造股份有限公司於90年9 月24日承接系爭工程時，猶
      有133,792,770 元（135,917,904-212,134=133,792,770
      ）之工程款可領取。與系爭「工程決算協議書」所載「10
      9,199,094 」不符，亦與附件三「萬利營造三芝馬偕工程
      收支明細」記載「113,053,076 」不合，足見系爭附件三
      「萬利營造三芝馬偕工程收支明細」之收入部分不實在。
    6.系爭「工程決算協議書」第4 項記載被告國瑞營造股份有
      限公司代收被告萬利營造股份有限公司應付而未付之工程
      款為133,571,152 元，與「暫付款」記載代付工程款為10
      ,920,592 元矛盾，亦與兩造核對計算之單據總金額10,92
      8,949 元不合。又「暫付款」記載代付費用小計2,436,56
      0 元，惟所載「代付費用1,056,577 元」、「營業稅239,
      986 元」、「仲裁費等339,997 元」3 項合計1,636,560
      元，與兩造核對計算之單據總金額1,626,981 元不符。
    7.系爭「工程決算協議書」之附件三「萬利營造三芝馬偕工
      程收支明細」記載周清華代償彰銀貸款利息2,453,190 元
      部分，依據彰化商業銀行西松分行函，灌水增加121,137
      元。且代償貸款及利息之權利人係周清華。另記載代付息
      9,268,964 元部分，依系爭「工程決算協議書」附件三之
      「摘要」記載「代付款總額19,310,342元、90.06.14-93.
      02.29 共32個月、0.015 利率/ 月、合計9,268,964 」其
      中代付款總額19,310,342元、利息期間90年6 月14日至93
      年2 月29日、利率每月0.015 部分無任何資料可查，且止
      息日為93年2 月29日與「萬利營造三芝馬偕工程收支明細
      」記載之止息日91年12月31日、系爭「工程決算協議書」
      之結算日93年2 月16日互相矛盾。
    8.系爭「工程決算協議書」第6 項記載被告萬利營造股份有
      限公司保證提供10,000,000元之獲利予被告國瑞營造股份
      有限公司，惟系爭「工程決算協議書」之附件二90年5 月
      22日之「協議書」係由被告萬利營造股份有限公司與丁○○共同簽名負責，該10,000,000元債務應由丁○○與被告
      萬利營造股份有限公司各負擔5,000,000 元。又獲利之債
      權人係周清華，與被告國瑞營造股份有限公司無涉。且被
      告國瑞營造股份有限公司已承接系爭工程領得相關工程款
      利益，應認「協議書」已經當事人合意解除，或由被告國
      瑞營造股份有限公司承擔被告萬利營造股份有限公司之債
      務。
    9.(1)「和群開發事業股份有限公司90年6 月21日發票2,730
        元」及「台灣全錄股份有限公司90年6 月28日發票2,19
        2元」之買受人係被告萬利營造股份有限公司，另「90
        年7 月4 日銀行開戶存款500 元」及「景富小吃店90年
        7 月1 日免用發票數據1,755 元」，合計7,177 元，無
        從認定係周清華為被告萬利營造股份有限公司代付之費
        用，且支出在90年9 月24日前，不應列入扣減款項。
      (2)「發票人周清華、受款人林蕃，日期91年6 月15日，金
        額100,000 元」「發票人周清華、受款人林蕃，日期91
        年7 月25日，金額150,000 元」，被告國瑞營造股份有
        限公司於90年9 月24日承接系爭工程，林蕃於91年5 月
        5 日至同年11月5 日之酬勞應由被告國瑞營造股份有限
        公司吸收承擔，不應列入扣減項目。
  (四)惟查：
    1.被告2 人確有決算系爭工程款，而乙○○僅係被告萬利營
      造股份有限公司之掛名負責人，丁○○係實際負責人，有
      權處理公司事務，有如前述。原告所指各節尚不足以證明
      被告2 人係出於通謀虛偽意思表示簽訂系爭「工程決算協
      議書」，並簽發如附表所示之2 紙本票。
    2.周清華原係被告國瑞營造股份有限公司之負責人，被告國
      瑞營造股份有限公司抗辯公司係透過負責人簽發支票或匯
      款支付相關款項一節，非無可能。且周清華亦非不得將債
      權讓與被告國瑞營造股份有限公司。尚難據此即認被告2
      人係出於通謀虛偽意思表示簽訂系爭「工程決算協議書」
      。
    3.(1)被告國瑞營造股份有限公司辯稱：被證6 之支票係被告
        萬利營造股份有限公司交付其關係企業三興建設股份有
        限公司簽發之支票予被告國瑞營造股份有限公司，以清
        償被告萬利營造股份有限公司對被告國瑞營造股份有限
        公司之借款，嗣遭退票，被告萬利營造股份有限公司乃
        於90年7 月27日指示員工陳宣傑持支票至被告國瑞營造
        股份有限公司換票，取回被證6 之支票，並於支票及退
        票理由單影本簽收，惟被告國瑞營造股份有限公司提示
        交換後之支票仍未獲兌現等語，業據提出與所述相符之
        淡水第一信用合作社代收票據紀錄簿及支票暨退票理由
        單影本各1 件為證（見本院卷(二)第15至18頁），所辯非
        不可信。被告國瑞營造股份有限公司復辯稱：被告萬利
        營造股份有限公司指示被告國瑞營造股份有限公司將借
        款匯至三興建設股份有限公司員工梁嘉貞之帳戶，被告
        國瑞營造股份有限公司乃指示員工王雅謹匯交款項。又
        被證8 號通興建設股份有限公司簽發之支票，係被告萬
        利營造股份有限公司為清償借款所交付之客票等語。衡
        情，公司間借款往來，不以當事人直接交收借款為必要
        ，貸與人指示第三人交付借款，或借用人指示貸與人交
        付借款予第三人，均屬常見。且借用人以客票清償借款
        ，更屬常態。尚難因被告2 人未直接匯收款項，被告萬
        利營造股份有限公司係交付客票清償借款，即認被告萬
        利營造股份有限公司未向被告國瑞營造股份有限公司借
        款，系爭「工程決算協議書」此部分記載係出於被告2
        人之通謀虛偽意思表示。
      (2)被告國瑞營造股份有限公司辯稱：被證10號之400,000
        元，係因被告萬利營造股份有限公司下包商竣聖實業股
        份有限公司就先前發生之工程款已開立發票向被告萬利
        營造股份有限公司請款，故無法再開立發票予被告國瑞
        營造股份有限公司，被告國瑞營造股份有限公司乃指示
        員工王友文匯款予竣聖實業股份有限公司，並為區別被
        告萬利營造股份有限公司係為被告萬利營造股份有限公
        司代付工程款，乃於電匯單上填載匯款人為被告萬利營
        造股份有限公司，苟非如此，竣聖實業股份有限公司不
        會出具領款證明書等語，並提出王友文於土地銀行之存
        摺影本1 紙為證，所辯非不可採。尚難認此400,000 元
        之記載，係出於被告2 人之通謀虛偽意思表示。
    4.被告國瑞營造股份有限公司辯稱：1%保留款保固款1,462,
      764 元、假扣押1,068,727 元及保留植生50%1,322,491元
      均屬應領而未領之金額，未包含在已向業主請領之工程款
      109,199,094 元內等語，所辯尚屬合理，自難認系爭「工
      程決算協議書」此部分記載，係出於被告2 人之通謀虛偽
      意思表示。
    5.被告國瑞營造股份有限公司辯稱：135,917,904 元係系爭
      附件一「協議書」簽訂時預估可得請領之工程款，系爭「
      工程決算協議書」所載109,199,094 元係實際領得之工程
      款，工程款之追加減本屬平常，且部分工程款遭原告聲請
      強制執行，二者自不可能同一等語，所辯合乎常情，自不
      能認被告2 人係出於通謀虛偽意思表示簽訂系爭「工程決
      算協議書」。
    6.被告國瑞營造股份有限公司辯稱：系爭「暫付款」並非系
      爭「工程決算協議書」之附件，而係被告國瑞營造股份有
      限公司於起訴後依現存單據製作之明細，所載墊款金額自
      較系爭「工程決算協議書」為少。又「暫付款」於加總單
      據金額時有錯，故與核算之金額有8,387 元及9,579 元之
      誤差等語，所辯合乎常理，尚難認被告2 人係出於通謀虛
      偽意思表示簽訂系爭「工程決算協議書」。
    7.彰化商業銀行西松分行函覆償還之貸款利息2,353,302 元
      ，與系爭「工程決算協議書」所載代墊彰銀貸款利息2,45
      3,190 元，固相差121,137 元，惟此金額不高，尚難認系
      爭「工程決算協議書」此部分記載係出於被告2 人通謀虛
      偽意思表示。又被告國瑞營造股份有限公司辯稱：自90年
      7 月23日簽約日起由馬偕護校存入被告萬利營造股份有限
      公司放款備償帳戶內之工程款依約均歸被告國瑞營造股份
      有限公司所有，嗣因被告萬利營造股份有限公司央請被告
      國瑞營造股份有限公司代償其彰銀貸款，被告國瑞營造股
      份有限公司乃同意存入上述帳戶內之工程款，先行扣抵被
      告萬利營利股份有限公司所欠貸款本金利息。被告國瑞營
      造股份有限公司係貸款本金利息代墊人，而非周清華。又
      被告國瑞營造股份有限公司於承接系爭工程之初即與被告
      萬利營利股份有限公司約明代墊款項應按月利1.5%計息。
      又代付款總額19,310,342元係借支3.500,000 元、代墊工
      程款13,357,152、代墊彰銀利息2,453,190 元之總額，並
      非無任何憑證可考。又被告國瑞營造股份有限公司於決算
      時，將止息日定於決算當月月底93年2 月29日等語，所辯
      合於常情，尚難認系爭「工程決算協議書」此部分記載係
      出於被告2 人之通謀虛偽意思表示。
   8.周清華係被告國瑞營造股份有限公司之負責人，丁○○係
     被告萬利營造股份有限公司之實際負責人，系爭工程係由
     被告國瑞營造股份有限公司非周清華個人接續完成，被告
     萬利營造股份有限公司於決算後同意給付被告國瑞營造股
     份有限公司保證獲利10,000,000元，自難認係出於被告2
     人之通謀虛偽意思表示。至被告萬利營造股份有限公司之
     行為是否有害及原告之債權，則屬別一問題。
   9.被告國瑞營造股份有限公司自陳2,730 元、2,192 元、500
     元部分，已無法再尋得進一步之代墊憑證，並自承林蕃之
     報酬250,000 元，應予剔除。惟上述憑證所載金額不高，
     縱予剔除，亦不影響如附表所示之2 紙本票債權之存在。
  (五)綜上所述，本件既不能認定被告萬利營造股份有限公司與被
    告國瑞營造股份有限公司簽訂系爭「工程決算協議書」及簽
    發如附表所示2 紙本票，係出於通謀虛偽意思表示。原告求
    為判決1.本院93年度執字第12546 號清償票款強制執行事件
    93年11月17日之分配表關於被告國瑞營造股份有限公司之次
    序1 及4 之債權應予剔除。(二)本院93年度執字第12546 號清
    償票款強制執行事件94年1 月5 日之分配表關於被告國瑞營
    造股份有限公司之次序1 之債權應予剔除。3.確認被告國瑞
    營造股份有限公司對被告萬利營造股份有限公司如附表所示
    之本票債權不存在。即難准許，應予駁回。
  (六)本件事證已臻明確，兩造其餘之攻擊防禦方法，核與判決之
    基礎無影響，毋庸一一論述，併此敘明。
五、訴訟費用負擔之依據：民事訴訟法第78條。
中    華    民    國    95    年    7     月    11    日
                  民事第一庭  法  官  楊智勝
以上正本證明與原本無異。
如對本判決上訴須於判決送達後20日內向本院提出上訴狀。
中    華    民    國    95    年    7     月    12    日
                              書記官  黃王雅寬
附表：
票號    發票人          發票日  面額     受款人
034979  萬利營造股份有  93年2   1 千萬元 國瑞營造股份有
        、丁○○        月16日           限公司或周清華
034980  同上            同上    同上     同上


司法院資訊處製作；財團法人民間司法改革基金會備份。
